【裁判字號】    95,重上更(二),116
【裁判日期】    951123
【裁判案由】    業務過失致死等
【裁判全文】
臺灣高等法院臺中分院刑事判決   95年度重上更(二)字第116號
上  訴  人  臺灣彰化地方法院檢察署檢察官
上  訴  人
即  被  告  乙○○
選任辯護人  林松虎    律師
            蕭智元    律師
被      告  丙○○
選任辯護人  陳世煌    律師
            黃俊昇    律師
被      告  甲○○○
上列上訴人因被告等業務過失致死等案件，不服臺灣彰化地方法
院90年度訴字第651號中華民國91年5月1日第1審判決（起訴案號
：臺灣彰化地方法院檢察署89年度偵字第1806號），提起上訴，
於判決後（91年度上訴字第916號、94年度上更(一)字第273號），
經最高法院第2次發回更審，本院判決如下：
    主  文
原判決撤銷。
乙○○從事業務之人，因業務上之過失致人於死，處有期徒刑陸
月，如易科罰金，以參佰元折算壹日。
丙○○、甲○○○均從事業務之人，因業務上之過失致人於死，
各處有期徒刑參月，如易科罰金，均以參佰元折算壹日。均緩刑
貳年。
    事  實
一、乙○○係高雄市和村食品有限公司之負責人，從事魚片製造
    加工販售業務，為從事業務之人，本應注意食品有毒或含有
    害人體健康之物質或異物之情形時，不得製造、調配、加工
    、販賣，惟仍於民國 （下同）88年8月前某月日，向歐水明
    、史金鎮、曾芳德、陳泰和或其他不詳之魚貨供應商購入生
    魚片後，應注意該魚片確為無毒，且客觀上亦無不能委由專
    人以專業技術判別、檢驗，或以儀器檢查，或向上游廠商要
    求檢附無毒害材料所製成之檢查合格證明等情事，竟疏未注
    意詳加確認其買入之生魚肉係「無毒」之生魚肉，致未查知
    其買入之生魚肉中攙有含劇毒之河魨魚肉，逕將該生魚肉片
    加以烘熟，製成「香魚片」，復將每20台斤烘熟之魚片裝置
    在僅標示「香魚片」內容物之紙箱內販售；丙○○係台中縣
    「元信實業社」之實際負責人，甲○○○係彰化縣鹿港鎮「
    源味香食品店」負責人，均從事販賣香魚片及其他食品業務
    ，均為從事業務之人 ，丙○○於88年9月間，向乙○○購買
    上開香魚片，甲○○○於同月間輾轉自丙○○處購入乙○○
    所製造烘熟之上開香魚片，均應注意所販賣之食品，不得含
    有毒或有害人體健康之物質，且客觀上亦無不能委由專人以
    專業技術判別、檢驗，或以儀器檢查，或向上游廠商要求檢
    附無毒害材料所製成之檢查合格證明等情事，竟均疏未注意
    詳加確認其販售之香魚片係「無毒」之食品，致未查知其販
    售之香魚片中攙有含劇毒之河魨魚肉，即分別將該香魚片在
    上址店內陳列販賣。嗣於89年2月4日農曆春節期間，丁○○
    在彰化縣鹿港鎮鹿港巿場內之「源味香食品店」，向甲○○○購得該香魚片攜回供其家人食用後，丁○○、張珮瑜、張
    銘皓、張文彬及張詠如均因之受河魨神經毒中毒之傷害，而
    張詠如送醫後 ，於89年2月10日13時17分因之中樞神經衰竭
    不治死亡。
二、案經丁○○、張珮瑜、張銘皓、張文彬等訴由臺灣彰化地方
    法院檢察署檢察官偵查起訴。
    理  由
一、按中華民國92年 1月14四日修正通過之刑事訴訟法施行前，
    已繫屬於各級法院之案件，其以後之訴訟程序，應依修正刑
    事訴訟法終結之。但修正刑事訴訟法施行前已依法定程序進
    行之訴訟程序 ，其效力不受影響，刑事訴訟法施行法第7條
    之3定有明文。又按刑事訴訟法第184條第4 、5款在92年1月
    14日修正通過、同年2月6日公布實施前，原規定：證人恐因
    陳述致自己受刑事追訴或處罰者，或為被告之受僱人者，不
    得令其具結，嗣於92年2月6日修正公布實施之新規定，刪除
    此部分規定。本件證人即被告乙○○、丙○○、甲○○○、
    歐水明自己分別遭查獲販賣或製造魚片，其等供述內容，顯
    有「因陳述致自己受刑事追訴或處罰」之情形，依當時規定
    ，原不得令其具結，所以其等彼時所述，雖未具結，惟係依
    當時法定程序進行之訴訟程序，其效力不受影響，仍有證據
    能力，先予敘明。
二、訊據被告等人均矢口否認有何過失傷害及過失致死之犯行，
    被告乙○○辯稱：伊出售予丙○○之香魚片係購自毆水明，
    然丙○○除向伊購買外，亦有向其他人購買，且甲○○○除
    向丙○○購買外，亦有向其他人購買等語；被告丙○○、甲○○○均辯稱：其等均不知購入之香魚片係河魨魚所製造，
    更不知販售之香魚片含有毒性等語；另被告三人均辯稱：所
    購買之香魚片均已去頭去尾，根本無從判斷何類魚種，亦無
    從判斷是否為有毒之河魨魚，其等均無過失等語。經查：
  (一)告訴人丁○○、張珮瑜、張銘皓、張文彬及被害人張詠如確
    於食用向甲○○○購買之香魚片後，同時感到不適，旋致告
    訴人丁○○、張珮瑜、張銘皓、張文彬受有河魨神經毒中毒
    之傷害，及被害人張詠如則因中樞神經衰竭死亡之事實，除
    經丁○○、張銘皓、張文彬於警訊中指述甚詳外，並有沙鹿
    童綜合教學醫院之診斷證明書5張 、病歷資料等在卷可考；
    並經臺灣彰化地方法院檢察署檢察官督同檢驗員相驗屬實，
    製有相驗筆錄、相驗屍體證明書、驗斷書可憑。又被告甲○○○販予告訴人等之香魚片 ，係於88年9月間向被告丙○○
    所購等情，迭據其於警詢、偵查、彰化縣衛生局訪問紀錄及
    本院前審及本案審理中供承明確（見相驗卷第11頁反面、第
    27 頁反面；偵查卷第62頁；本院91年度上訴字第916號卷宗
    第111頁、本案審判筆錄），復於本院第1次更審審理中以證
    人身分結證屬實（見本院94年度上更(一)字第273號卷宗第113
    反面、第114頁） ；被告丙○○所賣予被告甲○○○之香魚
    片，係向被告乙○○於88年8月間所購入約200台斤，轉賣其
    中40台斤予被告甲○○○一節，亦經被告丙○○分別於警詢
    、偵查、原審、本院前審及本案審理中供承不諱（見相驗卷
    第13頁反面、第28頁；偵查卷第62頁；原審卷第33頁；本院
    91年度上訴字第916號卷宗第111頁；本案審判筆錄），核被
    告甲○○○ 、丙○○與被告乙○○3人間均夙無怨隙，且甲○○○、丙○○分別供出其等販賣魚片之來源，並不能因之
    脫免自己的過失責任，甲○○○並無誣攀丙○○之必要，丙○○亦無誣攀乙○○之必要，足認本件告訴人丁○○等食用
    後致傷、被害人張詠如食用後致死之香魚片，確係由被告乙○○所製造、賣出。被告乙○○辯稱甲○○○所販售予被害
    人之香魚片，並非伊售出之食品云云，不足採信。至於被告
    丙○○於彰化縣衛生局訪問紀錄中雖曾陳稱：被告甲○○○
    所販售之魚片，可能混有其他廠牌，非全部向伊購買云云，
    係丙○○個人臆測之詞，且查無證據證明甲○○○所販之魚
    片混有其他廠牌，自難憑此為被告乙○○有利之認定。
  (二)被告乙○○於88年 8月間將加工烘熟之魚片販售予被告丙○○，其使用之生魚材料 ，除於87年1月20日至5月7日止，以
    250餘萬元之價格 ，陸續向歐水明購入約16公噸之魚片外，
    於該期間內及88年8月前另與史金鎮 、曾芳德、陳泰和或其
    他不詳之魚貨供應商，均分別有多次數10萬元不等之魚貨交
    易，此經臺灣高雄地方法院於89年度易字第2371號歐水明違
    反食品衛生管理法案件中調查明確 ，有該案判決1件在卷可
    稽。被告乙○○雖辯稱伊出售予丙○○之香魚片係全部購自
    毆水明云云，惟依被告上揭期間購入魚片之交易金額觀之，
    被告乙○○並未向歐水明購入特別多或特別便宜之魚貨，應
    無特別冷凍囤積歐水明所售魚貨之必要；且被告乙○○與歐
    水明最後1次交易係在87年5月7日 ，衡諸常情，類此魚貨之
    商品冰存越久越不新鮮，且冷凍魚貨尚須耗費成本，已購入
    之魚貨自然儘早使用始符經濟效益，則被告乙○○係食品製
    造人，且按其購入之魚貨材料數量觀之，其加工產製之成品
    數量甚大，以在商言商之立場，不可能不知如何有效降低、
    控制成本，其豈可能將已購自歐水明之魚貨囤積於冷凍庫中
    達1年餘均不使用 ，卻另行陸續向他人購入魚貨加工烘製？
    被告乙○○此部分辯詞，顯與常情不符，洵不足採。
  (三)按「食品或食品添加物有毒或含有害人體健康之物質或異物
    之情形，不得製造、加工、調配、包裝、儲存、販售、輸出
    、贈與或公開陳列」 ，食品衛生管理法第11條第3款定有明
    文，此係為管理食品衛生安全及品質，維護國民健康而制定
    ，故規範之對象，不僅限於製造業者，即販賣及陳列者均包
    括在內，此觀諸同法第1條、第7條、第11條、第15條及第32
    條第1項等規定益明 。又按刑法第276條第2項所謂之業務，
    係指以反覆同種類之行為為目的之社會活動而言（最高法院
    69年台上字第4047號判例參照）。被告乙○○自承產製、銷
    售香魚片多年，被告丙○○、甲○○○亦自承均販賣魚片、
    肉類食品多年 ，足見其3人分別反覆為食品之產製、販售之
    社會活動，均為從事業務之人。則被告乙○○從事香魚片之
    加工製造及販售業務，被告丙○○、甲○○○則從事香魚片
    販售業務，彼等所加工製造或販售之香魚片，對不特定消費
    者之生命安全及身體健康影響至鉅，自均應注意所加工製造
    或販賣之香魚片，確實符合食品衛生管理法第11條第3款「
    食品或食品添加物有毒或含有害人體健康之物質或異物之情
    形，不得製造、加工、販售或公開陳列」之規定，即應注意
    所加工製造或販賣之香魚片確實不含有毒物質。
  (四)再按食品製造、加工業者及販售業者，為確保所加工或販售
    食品不含有毒物質之方法甚多，或委由專人以專業技術加以
    判別、檢驗，或以儀器加以檢查，或向上游廠商購入有檢附
    無毒害材料所製成之檢查合格證明之商品，如此始能確保消
    費者食的安全 。本件被告3人雖辯稱彼等不具判別或鑑定香
    魚片是否為有毒河豚製成之專業能力云云，惟被告等既有上
    開注意義務，且客觀上亦無不能委由專人以專業技術判別、
    檢驗，或以儀器檢查，或向上游廠商要求檢附無毒害材料所
    製成之檢查合格證明等情事，自應恪盡其注意義務，縱因此
    而增加成本勞費，亦應確實為之，蓋消費者健康、生命之價
    值無可取代，遠勝於被告等人之營利價值，自難藉詞不具判
    別或鑑定香魚片是否為有毒之專業能力，即輕易免除上揭注
    意義務，否則任令其等罔顧消費者食的安全而從事食品之製
    造、販售，無異使消費者陷於隨時可能誤食中毒之危險。
  (五)再查被告乙○○購入加工烘熟之魚片種類，其中向歐水明購
    入之部分係河魨魚肉，此據證人歐水明於偵查中證稱：「（
    問：乙○○知道魚片是河魨魚嗎？）知道」等語（見偵查卷
    宗第83頁）；於原審證稱：「（問：他是否知道要跟你買什
    麼魚？）我賣他10幾年了他都知道我賣給他的都是河魨的魚
    肉做的，．．．我都是固定用河魨魚的肉作魚片，但我都是
    用無毒的那種河豚我是從顏色辨別出無毒的種類，乙○○也
    知道我們都是用這種魚在做的．．．我賣給乙○○的魚片我
    是用紙箱裝賣給乙○○，紙箱上是寫香魚片，但實際上買賣
    的人都知道那是用河魨魚做的，市面上的香魚片大部分是河
    魨魚做的，小部份的我就不了解別人是用何種魚做的」等語
    （見原審卷第86頁），是被告乙○○應知悉歐水明或其他供
    應商所供應之魚片種類大部分為河魨魚。況被告乙○○從事
    香魚片加工製造多年，僅87年1至5月間，向歐水明進貨部分
    即高達16餘公噸，足見被告乙○○經營香魚片之加工事業時
    日甚久、規模甚大，衡情當無不知其所加工香魚片為何種魚
    種之理。又證人黃深祐於原審證稱：「河魨肉在我們那邊因
    為有毒沒有人買賣，就像廢棄物一樣．．．所以河魨肉的價
    格我並不知道。但是鱈魚的價格是1公斤約200元，鱈魚是進
    口的，價錢穩定沒什麼變動 」（見原審卷宗第208頁），足
    認製造香魚片之生魚售價會因其種類不同而有差異，則加工
    製成之香魚片售價當亦因生魚原料不同而有所差異。再市面
    上販售之香魚片，有部分係由河豚肉所製造，除文獻資料有
    記載外，在平面媒體（報紙、雜誌）、電視、廣播或網路等
    傳播媒體，亦常時加報導，一般人只要稍加注意關心，即可
    得知，被告丙○○、甲○○○亦有多年從事食品販售之經驗
    ，自難諉稱不知，否則其等如何控制進貨成本、確保貨源及
    獲利。是被告3人均應知所烘製或販賣之香魚片 ，其作成之
    生魚原料中含有河魨魚肉。
  (六)按河魨魚類有無毒與有毒之區別，我國法令並未禁止製造、
    加工、販售無毒河魨及其製品，有行政院衛生署90年10月22
    日衛署食字第0900061529號函附卷可稽（見原審卷宗第98頁
    ）。而香魚片檢驗河魨毒之方法，依附卷之行政院衛生署藥
    物食品檢驗局90年7月18日藥檢伍字第9011447號函：「三、
    香魚片檢驗河魨毒之方法，是將香魚片先剪碎，並研磨成魚
    鬆狀物後，以0.1％醋酸萃取 ，再將萃取液注射入小鼠腹腔
    內，藉由小鼠之臨床反應判斷是否含有河魨毒，並計算毒素
    濃度，其單位為小鼠單位/公克（MU/g，mouse unit/g），
    一個小鼠單位為使一隻20 g之小鼠於30分鐘死亡之毒素量。
    四、香魚片含毒主要原因，係誤用有毒河魨為原料所致，香
    魚片若保留完整魚尾者，一般人有可能藉由有毒河魨與無毒
    河魨之不同形狀尾部而辨認。另檢驗是否有毒，則需專業技
    術，一般人無可能進行」（見原審卷宗第59頁），可知一般
    消費者無從判斷香魚片是否有毒。惟被告等人並非一般消費
    者，而係食品製造、加工及販售業者，負有確保所製造加工
    或販售食品不含有毒物質之注意義務，且其等均知悉所加工
    製造或販賣之香魚片中含有河魨魚肉，已如前述，則其等對
    所製造加工或販售之香魚片，更須戒慎注意其中確實不含有
    毒物質，自不可因其等不具檢驗、判別之專業，即遽予免除
    上開注意義務，被告等人雖辯稱其等購買之魚片均已去頭去
    尾，根本無從判斷何類魚種，亦無從判斷是否為有毒之河魨
    魚云云，縱其等購入之魚片外觀已無從辨識、判別，仍不得
    據以免除上開注意義務。則被告等人既未具此專業，客觀上
    亦無不能注意之情事，竟仍未委由專業人員加以判別、檢驗
    ，或以儀器加以檢查，或向上游廠商購入有檢附無毒害材料
    所製成之檢查合格證明，乃任憑主觀經驗即輕率認定係「無
    毒」之魚片即加以製造、加工、販售，因之致丁○○、張珮
    瑜、張銘皓、張文彬、張詠如食用後均受有河魨神經毒中毒
    之傷害，張詠如更因之不幸死亡 ，被告等3人自難辭過失責
    任。
  (七)綜上所述，被告等3人之過失行為與丁○○ 、張珮瑜、張銘
    皓、張文彬所受傷害及張詠如死亡間，有相當因果關係。被
    告等3人之過失犯行堪予認定。
三、論罪科刑理由：
  (一)按被告行為後，刑法及刑法施行法業於94年2月2日總統以華
    總一義字第0940一義字第09400014901號令修正公布 ，並於
    95年7月1日施行（下稱新刑法，修正前刑法下稱舊刑法），
    參酌最高法院95年5月23日刑事庭第8次會議決議，新刑法第
    2條第1項之規定，係規範行為後法律變更所生新舊法律比較
    適用之準據法，於新刑法施行後，應適用新刑法第2條第1項
    之規定，為「從舊從輕」之比較。另於比較時應就罪刑有關
    之共犯、未遂犯、想像競合犯、牽連犯、連續犯、結合犯，
    以及累犯加重、自首減輕暨其他法定加減原因（如身分加減
    ）與加減比例等一切情形，本於統一性及整體性原則，綜其
    全部罪刑之結果而為比較。本件被告於犯罪時之刑法第41條
    第1項前段規定：「犯最重本刑為5年以下有期徒刑以下之刑
    之罪，而受6個月以下有期徒刑或拘役之宣告 ，因身體、教
    育、職業、家庭之關係或其他正當事由，執行顯有困難者，
    得以1元以上3元以下折算1日，易科罰金」 。又被告行為時
    之易科罰金折算標準 ，修正前罰金罰鍰提高標準條例第2條
    （現已刪除）規定，就其原定數額提高為100倍折算1日，則
    本件被告行為時之易科罰金折算標準，最高應以銀元300 元
    折算1日，經折算為新臺幣後 ，應以新臺幣900元折算為1日
    。惟新刑法第41條第1項前段則規定：「犯最重本刑為5年以
    下有期徒刑以下之刑之罪 ，而受6個月以下有期徒刑或拘役
    之宣告者，得以新臺幣1000元、2000元或3000元折算一日，
    易科罰金」。比較修正前後之易科罰金折算標準，以舊刑法
    之規定較有利於被告，則應依刑法第2條第1項前段，適用修
    正前刑法第41條第 1項前段及修正前罰金罰鍰提高標準條例
    第2條之規定，定其折算標準。
  (二)核被告乙○○、丙○○、甲○○○分別從事魚片食品製造加
    工、販售業務，因業務上過失致被害人張詠如死亡，又致告
    訴人丁○○、張珮瑜、張銘皓、張文彬等受河魨神經毒中毒
    之傷害 ，均係犯刑法第276條第2項業務過失致死及第284條
    第2項業務過失傷害罪。被告等均以1行為觸犯上開罪名，屬
    想像競合犯，應從一重之業務過失致死罪論處。
  (三)原審對被告乙○○論罪科刑，對被告丙○○、甲○○○諭知
    無罪，固非無見，惟查被告乙○○係向歐水明、史金鎮、
    曾芳德、陳泰和或其他不詳之魚貨供應商購入生魚片，原審
    認係向歐水明購入；被告乙○○、丙○○、甲○○○均負
    有確保所製造、販售食品安全無毒之注意義務，且客觀上並
    無不能注意之情事，原審就此事項未於事實理由內詳加認定
    記載，並認被告丙○○、甲○○○未違反此等注意義務，遽
    為無罪之諭知，均有違誤，檢察官執此為由提起上訴，為有
    理由；又被告乙○○提起上訴，以其並無過失犯行云云，固
    無理由，惟原審判決既有上開可議之處，應由本院將原審判
    決予以撤銷改判。爰審酌被告等人之素行、過失程度、犯罪
    動機、目的、手段、犯罪後雖否認犯行，惟均與告訴人達成
    和解，並賠償其等所受損害等一切情狀，分別量處如主文所
    示之刑，並均諭知易科罰金之折算標準。被告丙○○、甲○○○前均未曾因故意犯罪受有期徒刑以上刑之宣告，此有臺
    灣高等法院被告前案紀錄表附卷可稽，其本件犯罪固造成告
    訴人生命、身體之重大損害，惟均與告訴人達成和解，已賠
    償告訴人所受損失（見最高法院94年台上字第4101號卷宗第
    18、19、20頁所附和解書），經過此次之判刑後，當知戒慎
    注意，不致有再犯之虞，被告丙○○、甲○○○所宣告之刑
    ，本院認以暫不執行為適當 ，依法均宣告緩刑2年（依最高
    法院95年第8次刑事庭會議決議 ：犯罪在新法施行前，新法
    施行後，緩刑之宣告，應適用新法第74條之規定，故無比較
    新舊法適用之問題）。
據上論斷，應依刑事訴訟法第369條第1項前段、第364條、第299
條第1項前段，刑法第2條第1項前段、第276條第2項、第284條第
2項、第55條、第74條，修正前刑法第41條第1項前段，修正前罰
金罰鍰提高標準條例第2條，判決如主文。
本案經檢察官戊○○到庭執行職務。
中    華    民    國    95    年    11  月    23      日
            刑事第七庭  審判長法  官  林  榮  龍
                              法  官  黃  日  隆
                              法  官  鄭  永  玉
上列正本證明與原本無異。
如不服本判決應於收受送達後十日內向本院提出上訴書狀，其未
敘述上訴之理由者並得於提起上訴後十日內向本院補提理由書（
均須按他造當事人之人數附繕本）。
                              書記官    瑞  芳
中    華    民    國    95    年    11  月    27      日
                                                      Ａ


司法院資訊處製作；財團法人民間司法改革基金會備份。
